【裁判字號】    95,交聲,44
【裁判日期】    951101
【裁判案由】    違反道路交通管理處罰條例聲明異議
【裁判全文】
臺灣雲林地方法院交通事件裁定          95年度交聲字第44號
移送機關  交通部公路總局嘉義區監理所雲林監理站
異議人    甲○○
上列異議人因違反道路交通管理處罰條例案件，對於交通部公路
總局嘉義區監理所雲林監理站中華民國95年3 月1 日嘉監雲字第
0950002318號之裁決處分聲明異議，本院裁定如下：
     主  文
異議駁回。
     理  由
一、原處分機關移送意旨略以: 異議人所有之DB-3217 號自小客
    車於民國90年1 月16日起至93年3 月12日止，經舉發單位以
    COP120976 號等522 件舉發通知單逕行舉發交通違規。因異
    議人未依舉發通知單所載應到案日期前到案繳納罰鍰，亦未
    提出不服舉發之陳述，移送機關遂依裁決時道路交通管理處
    罰條例第9 條第1 項規定於95年3 月1 日開立裁決書裁處罰
    鍰新臺幣666,800 元，依異議人實際居所送達，並依法辦理
    寄存送達，且自寄存之日期（95年3 月4 日）視為收受送達
    之日，而發生送達之效力，異議人之異議應無理由，請予駁
    回等語。
二、聲明異議意旨略以：本件登記於異議人即受處分人甲○○名
    下之車牌號碼DB-3217 號自小客車，為異議人於86年任職於
    台北縣中和市眾信有限公司時，該公司負責人丁○所購買，
    因貸款事宜，故以異議人名義辦理貸款，並將該車車籍登記
    於異議人名下。後異議人因侵占上開公司款項，被本院判處
    有期徒刑1 年6 月確定，89年9 月6 日入臺中監獄服刑，並
    於91年2 月18日執行完畢出監，爾後異議人即進入臺中工業
    區巨浩企業工作至今，故異議人自89年至今一直定居在臺中
    市，絕無駕駛上開車輛在台北縣市違規駕車，況異議人從未
    收受交通違規舉發單，故該車輛之違規罰款，應由實際使用
    人丁○負擔，爰依法聲明異議。
三、按受處分人不服道路交通管理處罰條例第8 條所定違反同條
    例第12條至第64條之行為而由主管機關所為之處罰者，得於
    接到裁決書之翌日起20日內，向管轄地方法院聲明異議，道
    路交通管理處罰條例第87條第1項、第8條分別定有明文。故
    得對於公路主管機關所為之處罰向管轄地方法院聲明異議者
    ，限於違反道路交通管理處罰條例第12條至第64條，經公路
    主管機關或警察機關或其聯合設置之裁決機關處罰者為限。
    又按處理違反道路交通管理事件，有關文書送達之程式，依
    行政程序法之規定，違反道路交通管理事件統一裁罰基準及
    處理細則第5 條規定甚明。而依行政程序法第72條第1 項前
    段、第74條第1 項規定：送達，於應受送達人之住居所、事
    務所或營業所為之；送達，不能依前二條規定為之者，得將
    文書寄存送達地之地方自治或警察機關，並作送達通知書兩
    份，一份黏貼於應受送達人住居所、事務所、營業所或其就
    業處所門首，另一份交由鄰居轉交或置於該送達處所信箱或
    其他適當位置，以為送達。準此，對於違反道路交通管理事
    件，有關文書之送達，得以寄存送達方式為之者，必以已向
    應受送達人之住所送達或為補充送達、留置送達，而不能合
    法送達時，始得為之。另依行政程序法第89條：對於在監所
    人為送達者，應囑託該監所長官為之。
四、經查，異議人甲○○自51年10月1 日至今均設籍於雲林縣古
    坑鄉○○村○○○ 鄰○○路124 號，此有異議人之個人基本資
    料查詢結果1 紙附卷可稽，另異議人於89年9 月6 日入臺中
    監獄服刑，並於91年2 月18日執行完畢出監，此亦有異議人
    之臺灣高等法院被告前案記錄表在卷可考。本件舉發單位雖
    以COP120976 號等522 件舉發單雖已向異議人之戶籍地送達
    ，惟異議人既於89年9 月6 日至91年2 月18日在監服刑，則
    於其服刑期內之交通違規舉發單，依行政程序法第89條規定
    ，自應向監所為之，始生合法送達之效力。舉發單位就本件
    應向監所送達之交通違規舉發單向異議人戶籍地為送達，送
    達尚非合法。又違反道路交通管理處罰條例之行為人，未依
    規定自動繳納罰鍰或未依規定到案聽候裁決，處罰機關固得
    依違反道路交通管理事件統一裁罰標準及處理細則第44條第
    1 項之規定依該處理細則附件之統一裁罰標準表，對行為人
    逕行裁決，惟裁決書屬行政處分之性質，依行政程序法第72
    條第1 項前段、第74條第1 項規定亦必已對受裁決人之住所
    為合法送達始生效力。本件裁決機關95年3 月1 日嘉監雲字
    第0950002318號之裁決書，並未向異議人上開戶籍地為送達
    ，僅依異議人居所送達，再向異議人居所辦理寄存送達，為
    移送機關於移送書中所自陳，並有裁決書、送達證書各1 份
    在卷足憑，則本件裁決書之送達亦非合法，自不能認為已對
    異議人發生效力。
五、又本件經傳喚證人即眾信有限公司負責人丁○及該公司業務
    人員丙○○到庭作證，該2 人均具結證稱：異議人於眾信有
    限公司離職時有將DB-3217 號自小客車交還公司。該車於異
    議人交還公司後是由該公司業務乙○○實際使用等語，在卷
    可稽。又經詢問證人丙○○有關乙○○之聯絡方式及年籍資
    料，證人丙○○告以乙○○戶籍設於臺北縣，其電話為
    000000 0000 、（02）00000000，乙○○之妻綽號為「小文
    」。經本院撥打上開0000000000號行動電話，確係由乙○○
    本人接聽無訛，惟乙○○並不願意提供其年籍資料供本院參
    辦，經本院依職權查詢乙○○之個人基本資料，發現設籍於
    台北縣而名為「乙○○」之人僅有1 人，為58年9 月28日出
    生，身分證統一編號為Ｚ000000000，住台北縣土城市○○里
    ○○鄰○○路70號6 樓，其妻名為「王怡文」，此有查詢個人
    基本資料單1 紙在卷可佐。則施員應係於異議人交還DB-321
    7 號自小客車與眾信有限公司後該車之實際使用人，異議人
    確未駕駛上開車輛違反道路交通規則至明。
六、再按道路交通管理處罰條例第87條第1 項規定：「受處分人
    ，不服第8 條主管機關所為之處罰，得於接到裁決書之翌日
    起20日內，向管轄地方法院聲明異議。」，意即受處分人異
    議之標的，係主管機關所為之裁決，為行政機關所為具行政
    罰性質之行政處分，至於司法機關即管轄地方法院所審理者
    ，則係該裁決是否適法或允當，為特殊之行政救濟程式。換
    言之，司法機關之管轄權，乃屬後續管轄權，而行政機關之
    管轄權，方屬原始管轄權，此係行政處分之本質使然，亦兼
    具減輕司法機關負擔之功能。是以，主管機關所為之裁決如
    未合法送達而尚未對受處分人生效，其原始管轄權既未消滅
    ，則司法機關之後續管轄權即未發生，自無啟動司法權之必
    要。故違反道路交通管理事件者，於主管機關裁決尚未對其
    合法送達生效前，受處分人既未能明瞭受裁決之違規事實及
    內容，自無從據以充分答辯，顯不足以保障其聲明異議之權
    利，其先向管轄地方法院聲明異議，揆諸前揭法規，並酌以
    聲明異議制度之立法意旨，應認其異議不合法律上之程式，
    且無可補正。至於刑事訴訟法第349 條但書：「判決宣示後
    送達前之上訴，亦有效力」之規定，得否依道路交通管理處
    罰條例第89條規定而準用，應認屬否定。蓋以準用刑事訴訟
    法部分，係以法院受理有關交通事件所為之程式進行事項為
    限，道路交通管理處罰條例就聲明異議之期間及程式，既於
    同條例第87條定有明文規定，而未有如刑事訴訟法第349 條
    但書之設，顯然非在準用之列；況違反道路交通管理事件之
    裁決，並無如刑事判決應宣示之規定，其對外效力自不能與
    宣示判決相比，而應以合法送達而生效，故其性質當亦無可
    準用刑事訴訟法第349 條但書規定之餘地。
七、末按交通法庭認聲明異議不合法律上之程式或其異議權已經
    喪失者，應以裁定駁回之，道路交通案件處理辦法第18條前
    段定有明文。綜上所述，本件裁決書既未合法送達異議人，
    對其自未發生效力，則異議人驟為聲明異議，係不合法律上
    之程式，且無可補正，應予裁定駁回之。
八、本件原舉發單位及原處分機關應分別將異議人在監期間之交
    通違規舉發單及裁決書等重行送達，使異議人於收受後，可
    以明瞭其受舉發及裁決之違規事實及內容，如有不服，並得
    據以聲明異議，期以保障異議人行使救濟之權利。又道路交
    通管理處罰條例關於車輛駕駛人之處罰，如應歸責於車輛所
    有人者，處罰車輛所有人，為該條例第85條第3 項所明定。
    而汽車所有人對於逕行舉發之違反道路交通管理事件應於應
    到案日期前到案，並告知違規駕駛人姓名、身分證統一編號
    、住址予處罰機關，其逾期不到案者，處罰機關應依異議人
    行為時道路交通管理處罰條例第85條第3 項規定處罰該汽車
    所有人，復為違反道路交通管理事件統一裁罰標準及處理細
    則第24條所明定，本件異議人於收受舉發單位及裁決機關之
    合法送達後，如認伊並未實際使用該自小客車，亦應依上開
    程序向舉發單位為告知，併予敘明。
九、爰依道路交通管理處罰條例第87條第2 項、道路交通案件處
    理辦法第18條前段，裁定如主文。
中    華    民    國    95    年    11    月    1     日
                  交通法庭    法  官  楊昱辰
以上正本證明與原本無異。
如不服本裁定，應於裁定送達後5 日內向本院提出抗告狀（須附
繕本）。
                              書記官  黃秋萍
中    華    民    國    95    年    11    月    6     日


司法院資訊處製作；財團法人民間司法改革基金會備份。
